臺灣高等法院高雄分院民事判決　　　　 99年度上易字第232號
上　訴　人　孫美君
訴訟代理人　鍾夢賢律師
上　訴　人　蕭孫秋蘭
兼 上列1人
訴訟代理人　孫春蘭
上　訴　人　孫美蘭
被 上訴 人　孫秉柱　　同上
上列當事人間請求塗銷所有權移轉登記事件，上訴人對於民國99
年6 月9 日臺灣高雄地方法院98年度訴字第1139號第一審判決提
起上訴，本院於100 年3 月16日言詞辯論終結，判決如下：
    主  文
上訴駁回。
第二審訴訟費用由上訴人負擔。
    事 實 及 理 由
一、本件原由孫姜榮華之法定代理人孫美君以其母孫姜榮華之名
    義對被上訴人提起訴訟，孫姜榮華嗣於民國98年9 月27日死
    亡，由上訴人與原審共同原告蕭孫秋蘭、孫春蘭、孫美蘭承
    受訴訟，其訴訟標的對於共同訴訟之各人必須合一確定，孫
    美君不服原審判決提起上訴，依民事訴訟法第56條第1 項第
    1 款之規定，其效力及於其餘原告蕭孫秋蘭、孫春蘭、孫美
    蘭，應視為上訴人，由本院併予審理。
二、上訴人孫美君主張：坐落高雄市○○區○○段2-8 地號土地
    應有部分10萬分之150 （原審誤植為10萬分之156 ），暨其
    上門牌號碼高雄市○○區○○路601 巷100 號2 樓建物（下
    稱系爭房地），原登記為孫姜榮華所有，於94年9 月初以贈
    與為原因移轉登記與被上訴人，然孫姜榮華當時已嚴重失智
    ，不可能為贈與之意思表示，該贈與乃被上訴人片面所為，
    孫姜榮華與被上訴人間並無贈與之合意，且孫姜榮華當時既
    呈嚴重失智，縱有為意思表示，亦屬無意識中所為，依法應
    屬無效。孫姜榮華於97年間經法院裁定宣告禁治產並指定孫
    美君及被上訴人為共同監護人。孫姜榮華已於98年9 月27日
    死亡，伊依法承受訴訟，爰依民法第767 條之規定，求為判
    決被上訴人應將系爭房地於94年9 月13日以贈與原因所為之
    所有權移轉登記予以塗銷。
    上訴人蕭孫秋蘭、孫春蘭、孫美蘭主張：孫姜榮華是兩造之
    母親，精神狀況雖時好時壞，但意識並非不清楚，又最疼被
    上訴人，並由被上訴人照顧，確願將系爭房地贈與被上訴人
    ，伊三人均不願提起本件訴訟。
三、被上訴人則以：兩造之父孫紹卿生前獲配眷舍，73年間因破
    舊不堪，由伊出資30萬元重建，伊父母乃與伊約定原眷舍一
    切權利均歸伊所有，伊父死亡後，政府實施眷村改建，伊母
    孫姜榮華將原眷舍交還政府，另配售之系爭房屋即應歸伊所
    有，惟依法應先由原眷戶之配偶即伊母取得配售系爭房地之
    資格，並於辦理登記後1 年始得轉讓，故孫姜榮華於93年5
    月登記取得系爭房屋所有權後，於同年7 月21日親往戶政機
    關申請印鑑證明，嗣於1 年期間屆滿後，再以贈與為原因將
    系爭房地移轉登記與伊，孫姜榮華於贈與時並非無意識，且
    同意履行先前之承諾，所為贈與及移轉登記行為均屬有效等
    語，資為抗辦。
四、原審判決上訴人敗訴，上訴人不服，提起上訴請求：(一)原判
    決廢棄。(二)上廢棄部分，被上訴人應將系爭房地於94年9 月
    13日以贈與原因所為之所有權移轉登記予以塗銷。被上訴人
    則請求駁回上訴。
五、兩造不爭執事項：
  (一)高雄市左營區自治新村542 號（下稱原眷舍）係任職軍職之
    兩造之父孫紹卿所獲配居住，原眷舍曾於74年間因破舊不堪
    居住而拆除重建，嗣孫紹卿於84年5 月1 日死亡，由孫姜榮
    華依法承受原眷舍之權益。
  (二)政府實施改建眷村政策，須將原眷舍交回，由政府另配售登
    記系爭房地，乃由兩造之母孫姜榮華將原眷舍交回，並於93
    年5 月獲配取得系爭房地所有權，再於94年8 、9 月間，以
    贈與為原因移轉登記與被上訴人，於94年9 月13日辦畢所有
    權移轉登記。
  (三)孫姜榮華為兩造之母，其於97年間經原審以97年度禁字第31
    號民事裁定宣告禁治產，並指定孫美君及被上訴人為共同監
    護人，孫姜榮華已於98年9 月27日死亡。
  (四)兩造之母孫姜榮華自93年起即與被上訴人同住迄至死亡，期
    間由被上訴人扶養。
五、本院判斷：
  (一)按當事人主張有利於己之事實者，就其事實有舉證之責任，
    民事訴訟法第277 條前段定有明文。次按民事訴訟如係由原
    告主張權利者，應先由原告負舉證之責，若原告先不能舉證
    ，以證實自己主張之事實為真實，則被告就其抗辯事實即令
    不能舉證，或其所舉證據尚有疵累，亦應駁回原告之請求（
    最高法院17年上字第917 號判例要旨參照）。又按雖非無行
    為能力人，而其意思表示，係在無意識中所為者，無效，民
    法第75條固定有明定，惟所謂無意識，係指全然欠缺意思能
    力而言。孫美君主張系爭房地以贈與為原因移轉登記與被上
    訴人，乃被上訴人片面所為，無非以孫姜榮華當時已嚴重失
    智而無意識，不可能為贈與之意思表示，並以孫姜榮華當時
    縱有為意思表示，亦屬無意識中所為云云，既為被上訴人所
    否認，自應由孫美君就孫姜榮華於贈與時已全然欠缺意思能
    力一節，負舉證之責。
  (二)孫美君雖提出身心障礙手冊為證，惟身心障礙手冊之發給，
    係基於保障身心障礙者之權益而為（身心障礙者權益保障法
    第1 條、第10條參照），為政府福利政策之一環，執行上不
    能過於嚴格，但判斷法律行為當事人，於為意思表示時，是
    否處於無意識或精神錯亂中，事涉該意思表示之法律上效果
    之評價，對於為意思表示之當事人及他方當事人之權益，均
    有直接影響，應嚴格認定，自尚難僅以核發身心障礙手冊，
    即認定孫姜榮華於贈與及移轉系爭房地予被上訴人時，已全
    然欠缺意思能力。
  (三)孫美君雖以：高雄市政府左營區公所函送本院之孫姜榮華辦
    理身心障礙手冊之鑑定資料顯示，孫姜榮華於86年4 月2 日
    接受鑑定時經診斷為中度老人失智症，已有記憶力中度喪失
    ，近事記憶力困難，判斷力障礙，對時、地之定向感喪失，
    自我照顧能力缺失，須部份依賴他人養護之病症，於92年10
    月31日進行多重障礙鑑定時，仍判定其為中度老人失智症；
    高雄榮民總醫院（下稱榮總）病歷資料查詢函覆表記載：孫
    姜榮華自91年3 月間至該院門診求治，經診斷為中度嚴重之
    老人失智症，至93年8 月間智能評估檢查結果退化為重度老
    人失智症。其失智症之嚴重度皆由臨床失智量表所評定，而
    重度失智症病患之記憶力、時空定向感、思考及語言功能均
    有嚴重之功能喪失等情；及孫姜榮華榮總病歷所附檢查報告
    顯示，孫姜榮華於92年11月26日及93年8 月間經榮總施以CD
    R 與MMSE等認知能力檢查，其心智操作能力均為零分，於93
    年8 月間經榮總施以CASI與MMSE等認知能力檢查，其抽象思
    考為零分，語言能力僅1.9 分，口語表達流暢度亦係0 分等
    情；及高雄醫學院附設中和紀念醫院（下稱高醫）主治醫師
    劉景寬教授之論文「認識老人失智症」，謂此病症並無病情
    改善之可能等情，主張孫姜榮華於86年至92年間既有判斷力
    障礙，對時、地之定向力喪失，即不知身在何處，現處何時
    之情狀，92年間均呈中度失智，93年8 月間退化為重度失智
    ，無法以口語表述其意思，心智操作能力完全喪失云云。惟
    孫美君另涉侵占案件審理（原審95年度易字第493 號）時，
    法院曾委請榮總鑑定孫姜榮華之精神狀況及其是否得悉他人
    問話之意思，據榮總函覆：「孫姜榮華雖有智力退化之可能
    ，但並無法確實無誤地就其於86年至94年間能否知悉他人問
    話之含意做鑑定」等情，有榮總高總精字第0950006373號函
    文可稽（原審卷第43頁反面），即榮總對於孫姜榮華自86年
    至94年間「是否知悉他人問話之含意」一節，因欠缺實證而
    未能做出鑑別肯否之判斷。徵之失智症是由腦部疾病所造成
    的症候群，其特性是慢性或進行性的，因此孫姜榮華生前雖
    有失智症，並經鑑定判斷為中度、重度，但不能因此即認其
    自罹患失智症起，或經診斷為中度老人失智症起，或自93年
    8 月間退化為重度失智症起之任何時段均處於無意識中。
  (四)孫美君另以：高醫對孫姜榮華進行認知能力檢查，依其篩選
    工具（CASI）所填表格顯示93年11月12日之測驗總分為0 分
    ，依該表格各項問題內容所示，孫姜榮華無法理解發問者之
    問話意義，僅能以「嗯」回應等情以觀，已無理解對話人言
    語之內容；依「臨床失智評估量表（CDR ）之分期（下稱臨
    床失智評量表）」所示，心理師勾選「處理問題時，分析類
    似性和差異性時有嚴重障礙」、「無法做家事」、「個人照
    料需仰賴別人給予很大的幫忙」；94年05月19日高醫對姜榮
    華進行認知能力測試（CASI），結果均為0 分，依臨床失智
    評估量表所示，心理師勾選「嚴重記憶力減退」（按：該欄
    位之內容全文為：嚴重記憶力減退只有高度重複學習過的事
    物才會記得；新學的東西都很快會忘記）、「涉及時間關聯
    性時，有嚴重困難；時間及地點都會有定向力的障礙」、「
    個人衛生及個人事務之料理都需要幫忙」；依94年12月8 日
    臨床失智評估量表所示，心理師勾選「記憶力嚴重減退只能
    記得片段」、「只能維持對人的定向力」，則孫姜榮華自93
    年11月迄94年12月間的心智與精神狀態既有如上之表現，其
    對外界之事務已全無理會與回應能力，如何於94年8 、9 月
    為贈與並移轉系爭房地之有效意思表示云云。惟查，93年11
    月12日高醫對孫姜榮華進行臨床失智評估，經心理師在臨床
    失智評估量表上固勾選「無法做家事」、「個人照料需仰賴
    別人給予很大的幫忙」，但在「記憶力」、「解決問題能力
    」及「社會活動能力」所勾選之情狀則均屬於「中度」，並
    判斷孫姜榮華當時之失智期為「中度失智」；94年5 月19日
    高醫對姜榮華進行臨床失智評估，經心理師在臨床失智評估
    量表有關「記憶力」、「定向感」、「解決問題能力」、「
    社區活動能力」、「家居嗜好」及「自我照料」各欄所勾選
    之情狀，均屬「中度」，並判斷孫姜榮華當時之失智期為「
    中度失智」；94年12月8 日高醫對孫姜榮華進行臨床失智評
    估，經心理師在臨床失智評估量表上固勾選「記憶力嚴重減
    退只能記得片段」、「只能維持對人的定向力」，但在「解
    決問題能力」、「社區活動能力」、「家居嗜好」及「自我
    照料」各欄所勾選之情狀則均屬於「中度」，並判斷孫姜榮
    華當時之失智期為「中度失智」，此有高醫函檢送本院之孫
    姜榮華CASI表格影本十份在卷可稽（本院卷第170 頁），是
    孫姜榮華於93年11月12日、94年5 月19日、94年12月8 日經
    高醫臨床失智評量而判斷為中度失智，並非判斷為全然喪失
    意思能力，則孫姜榮華於高醫所進行之認知能力檢查及臨床
    失智評量結果，均不足以認定孫姜榮華於93年11月間至94年
    12月間之任何時段均處於無意識中。
  (五)又國軍左營醫院診斷證明書固記載孫姜榮華曾於94年8月20
    日急診入院，診斷病名為「腦中風，右側」，惟其入院後未
    久即於同月23日出院，且未有證據證明孫姜榮華於出院後有
    因右側腦中風而造成無意識狀態，孫美君據此主張孫姜榮華
    自94年8 月20日急診入院後已呈無意識狀態，要非可採。又
    孫美君所提出其於94年11月12日探視孫姜榮華之對話譯文，
    其內容固記載：「（孫美君走向母親面前，和母親說話），
    孫美君說「你知不知道她是誰？」老母親答稱「不知道！」
    被上訴人（大喊）「媽！不用理她！」等情，縱屬事實，僅
    能證明孫姜榮華當時對於孫美君之問話答稱不知道或不理會
    孫美君之問話；被上訴人聲請孫姜榮華宣告禁治產事件，鑑
    定人崔衛國醫師於97年06月24日證述孫姜榮華當時對外無溝
    通力，反應能力也很遲緩，判斷力也很差，這是老年所引起
    ，治療可能性低，無法與人對談，日常生活須人照料等情，
    係就孫姜榮華贈與系爭房地將近2 年6 月後之認知狀況為鑑
    定，及同日被上訴人所述：我母親只會回答好或不好，也不
    瞭解我們的話的意思等語，亦僅係被上訴人針對孫姜榮華於
    97年6 月間之認知狀況為陳述，均不足以證明孫姜榮華於94
    年8 、9 月間之任何時段均處於無意識中，孫美君據此主張
    孫姜榮華於患有失智症自中度至重度期間，已呈無意識狀態
    云云，應不足取。至孫姜榮華於93年7 月27日具狀對孫美君
    提出刑事侵占告訴，固經刑事法院認定孫姜榮華於告訴時並
    無意思能力，無法理解告訴之意義（原審96年度易字第493
    號、本院96年度上易字第678 號刑事判決），但刑事判決所
    為事實之認定，於獨立民事訴訟之裁判時，本不受其拘束，
    自不得以刑事判決曾經認定孫姜榮華於93年7 月27日提出告
    訴時並無意思能力，即謂孫姜榮華贈與系爭房地係屬無意識
    中所為。從而孫美君所提出之上開證據均未能證明孫姜榮華
    自86年至94年間因罹患失智症而於任何時段均處於無意識中
    ，孫美君據此主張孫姜榮華不可能為贈與行為，該贈與乃被
    上訴人片面所為云云，自不足取。又孫美君既未舉證證明孫
    姜榮華因罹患失智症而全然無意思能力，是其以系爭房地之
    贈與及移轉登記行為均係孫姜榮華在無意識中所為，洵屬無
    據。
  (六)據蕭孫秋蘭、孫春蘭、孫美蘭三人均陳稱：被上訴人向渠等
    表示媽媽要辦過戶，所以93年間有帶孫姜榮華去辦印鑑證明
    等語，核與被上訴人提出之孫姜榮華同意贈與之錄音帶、錄
    音譯文及贈與契約書之內容相符，而孫美君對上開錄音帶等
    證據之形式真正亦不爭執，僅以無從區辨是否為孫姜榮華所
    親為而爭執，惟據孫春蘭陳稱：孫姜榮華為上開錄音其在場
    等語，以及孫春蘭、孫美蘭均認按捺指係孫姜榮華所為等情
    （原審卷第312 頁、第272 頁），且經原審勘驗上開錄音帶
    內容，亦顯示孫姜榮華明白表示「要」將系爭房地過戶予被
    上訴人，有錄音譯文勘驗結果可稽（原審卷第312 頁），足
    見孫姜榮華當時之精神狀況亦足以認識贈與系爭房地及辦理
    移轉過戶之意，並非處於無意識狀態，孫姜榮華與被上訴人
    確已有贈與之合意；況孫姜榮華當時係在未受禁治產宣告前
    所為贈與及移轉系爭房地之意思表示，依法亦屬有效，孫美
    君於孫姜榮華經法院裁定宣告為禁治產人後，始以法定代理
    人身分主張孫姜榮華當時並無意識及意思能力，所為法律行
    為係屬無效云云，要難採信。又孫姜榮華嗣後因行動不便乃
    委由被上訴人辦理系爭房地過戶事宜，並非屬被上訴人片面
    製作贈與契約及辦理移轉登記。孫美君指稱被上訴人係趁孫
    姜榮華意識不清之際不能為贈與之意思表示時，擅將系爭房
    地以贈與為原因移轉登記於自己名下云云，殊無足採。至孫
    美君雖以應由被上訴人提出贈與契約正本以供鑑定該契約書
    是否係於94年8 月26日所製作一節，於贈與契約有效成立不
    生影響，自無調查之必要。
六、綜上所述，孫美君主張孫姜榮華係在無意識狀態下而為系爭
    房地之贈與及移轉登記行為，為不足採。從而孫美君本於民
    法第767 條規定，請求被上訴人應將系爭房地於94年9 月13
    日以贈與原因所為之所有權移轉登記予以塗銷，即非正當，
    不應准許。原審為上訴人敗訴之判決，及駁回其假執行之聲
    請，並無不合。上訴意旨指摘原判決不當，求予廢棄改判，
    為無理由，應予駁回。兩造其餘攻擊防禦方法，於判決結果
    均不生影響，爰不予調查及逐一論述，併此敘明。
七、據上論結，本件上訴為無理由，依民事訴訟法第449 條第1
    項、第78條，判決如主文。
中    華    民    國   100    年    3     月    30    日
                            民事第六庭
                                審判長法官  許明進
                                法      官  蘇姿月
                                法      官  徐文祥
以上正本證明與原本無異。
本件不得上訴。
中    華    民    國   100    年    3     月    30    日
                                書  記  官  梁雅華